【裁判字號】    96,易,4034
【裁判日期】    980507
【裁判案由】    詐欺
【裁判全文】
臺灣高雄地方法院刑事判決              96年度易字第4034號
公  訴  人  臺灣高雄地方法院檢察署檢察官
被      告  甲○○
            乙○○
            丙○○
上列被告等因詐欺案件，經檢察官提起公訴（96年度偵字第2174
6 號），本院判決如下：
    主  文
甲○○、乙○○、丙○○，均無罪。
    理  由
壹、證據能力部分：
一、有證據能力部分：按除顯有不可信之情況外，從事業務之人
    於業務上或通常業務過程所須製作之紀錄文書、證明文書，
    得為證據，刑事訴訟法第159 條之4 第2 款定有明文，而按
    銀錢業者依據過去帳戶往來之存、提款紀錄資料，作成之證
    明文書，該證明文書之製作者，對於過去特定時日或期間之
    存、提款事實，固無個人之見聞認識，亦非存、提款事件當
    時或甫發生後所製作，惟此文書實際上係根據經辦存、提款
    業務者本於其個人之見聞，於事件當時或甫發生後，按經常
    之作業程式所作成之存、提款紀錄資料而製作者，除顯有不
    可信之情況外，依刑事訴訟法第159 條之4 第2 款規定，應
    具有證據能力，此有最高法院95年度台上字第3402號判決可
    供參照。經查，本件卷附之告訴人戊○○台灣土地銀行新興
    分行帳戶（帳號：000000000000號），及台灣土地銀行高雄
    分行帳戶（帳號：033 ─005 ─5536 9─1） 之交易明細表
    ，係銀行經辦人員於業務上製作之紀錄文書，復無顯不可信
    之情形，核之上開說明，自有證據能力。
二、無證據能力部分：（一）按被告以外之人於審判外之言詞或
    書面陳述，除法律有規定者外，不得作為證據，刑事訴訟法
    第159 條定有明文。經查，本件證人即告訴人戊○○於警訊
    及偵查中向檢察事務官所為之陳述，及證人丁○○於偵查中
    向檢察事務官所為之陳述，均係被告以外之人於審判外之陳
    述，屬於傳聞證據，且無刑事訴訟法第159 條之2 、第159
    條之3 、第159 條之5 之例外情形，核之上開說明，應不具
    證據能力，均不得作為本件認定事實之證據。（二）又按被
    告以外之人於審判外之言詞或書面陳述，雖不得以之直接作
    為認定犯罪事實與否之證據，但參酌現行刑事訴訟法第166
    條之1 第2 項、第3 項第6 款，第166 條之2 之規定及行反
    詰問時，容許以陳述人先前不一致之陳述作為彈劾證據之法
    理，非不得以之作為彈劾證據，用來爭執被告、證人、鑑定
    人陳述之證明力（最高法院94年度台上字第6881號判決參照
    ）。經查，本件證人即告訴人戊○○於警詢中所為之陳述，
    雖係審判外之陳述，無證據能力，惟核之上開說明，尚非不
    得以之作為彈劾證據，以資作為判斷證人即告訴人戊○○於
    審判中所為證述內容可信性之依據。
貳、實體部分：
一、公訴意旨略以：被告甲○○、乙○○係父子，被告丙○○則
    係被告甲○○之女婿，其3 人共同意圖為自己不法之所有，
    於民國88年2 月下旬某日，明知其與松城水產企業股份有限
    公司（下稱松城公司）合作之鰻魚開發案已取消，仍推由被
    告甲○○向友人戊○○詐稱，與松城公司之合作案已定，暫
    定資本額為新台幣1 億元，松城公司持股51% ，甲○○持股
    49% ，因戊○○前曾以金錢相助，故願將其中900 萬元之股
    份讓給戊○○入股投資以賺取獲利為由，誘使戊○○投資，
    被告乙○○與丙○○則在旁向戊○○鼓吹該投資案前景看好
    ，戊○○因而陷於誤信，而於同年3 月9 日，以其所有坐落
    高雄市○○○路131 巷18號之1 之不動產向銀行抵押借款88
    0 萬元後，將上開款項匯款至被告乙○○所有之世華商業銀
    行東高雄分行帳號00000000000 號帳戶，餘款則於同年4 月
    27日，由戊○○以現金20萬元交予被告甲○○，總計交付之
    投資款共900 萬元。嗣於90年8 月間，因遲未見成立鰻魚事
    業之訊息，戊○○乃向松城公司董事長特別助理丁○○查詢
    ，始知松城公司與被告甲○○上開投資案早於87年12月14日
    即確定取消，戊○○遂邀丁○○一同前往被告甲○○位在高
    雄市苓雅區○○○路56巷11-1號住處理論，被告甲○○雖同
    意還款，惟要求須扣除已墊付之款項，戊○○不得已乃同意
    被告甲○○僅返還290 萬5,700 元，並收受以被告乙○○為
    發票人之本票10張（本票號碼：HFF031676 、HFF031 677、
    HFF031678 、HFF031679 、HFF031680 、HFF031681 、HF
    F031682 、HFF031683 、HFF031684 與HFF031685 號，票據
    金額分別為835,700 、1,750,000 、40,000、40,000、40,0
    00、40,000、40,000、40,000、40,000、40,000元）以供還
    款擔保，詎前開本票屆期提示均不獲兌現，且被告3 人復避
    不見面，經再三催討亦無著，戊○○至此始知受騙，因認被
    告3 人分別涉有係刑法第339 條第1 項之詐欺取財罪嫌等語
    。
二、按犯罪事實應依證據認定之，無證據不得認定犯罪事實，又
    不能證明被告犯罪，應諭知無罪之判決；刑事訴訟法第154
    條第2 項及第301 條第1 項分別定有明文。再按刑事訴訟法
    上所謂認定犯罪事實之證據，係指足以認定被告確有犯罪行
    為之積極證據而言，如未能發現相當證據或證據不足以證明
    ，自不能以推測或擬制之方法，以為裁判基礎。而認定不利
    於被告之事實，須依積極證據，苟積極證據不足為不利被告
    之認定時，即應為有利於被告之認定，更不必有何有利之證
    據；又認定犯罪事實所憑之證據，雖不以直接證據為限，間
    接證據亦包括在內，然而無論直接證據或間接證據，其為訴
    訟上之證明，須於通常一般之人均不致有所懷疑，而得確信
    其為真實之程度者，始得據為有罪之認定，倘其證明尚未達
    到此一程度，而有合理之懷疑存在，無從使事實審法院得有
    罪之確信時，即應由法院為諭知被告無罪之判決。亦即若證
    據資料在經驗科學上或論理法則上尚有對被告較為有利之存
    疑，而無從依其他客觀方法排除此項合理之可疑，即不得以
    此資料作為斷罪之基礎，且刑事訴訟制度受「倘有懷疑，即
    從被告之利益為解釋」、「被告應被推定為無罪」之原則所
    支配，故得為訴訟上之證明者，無論為直接或間接證據，須
    客觀上於一般人均不致有所懷疑而達於確信之程度者，始可
    據為有罪之認定，倘其證明尚未達於「確信」之程度，而有
    合理可疑存在時，即難據以為被告不利認定，換言之，在法
    律判斷上，即不能為被告有罪之認定。
三、訊之被告甲○○、乙○○、丙○○對於上開告訴人戊○○曾
    於88年3 月9 日匯款880 萬元至被告乙○○銀行帳戶，並於
    同年4 月27日，交付現金20萬元予被告甲○○一事，固不諱
    言，惟堅決否認有何詐欺之犯行，均辯稱上開款項係向告訴
    人借取之款項，並非伊3 人邀告訴人投資鰻魚開發案之款項
    ，且上開借款有支付利息，並返還部分本金，並無向告訴人
    詐欺之情事等語。經查，本件公訴意旨認被告3 人涉有上開
    詐欺取財之犯行，無非以被告3 人於偵查中之供述，證人丁○○（更名為康顧覺，下仍稱丁○○）於偵查中向檢察事務
    官所為之陳述，台灣土地銀行入戶電匯申請書及被告甲○○
    為發票人之本票10張為其論據。惟查，（一）被告甲○○固
    於偵查中供述：自告訴人處取得900 萬元，惟亦稱係借款並
    有支付利息及返還部分本金等語（見95年度他字第6295號卷
    第95頁），被告乙○○則供述：有向告訴人借款800 萬元，
    且有約定利息每月4 萬元等語（見95年度他字第6295號卷第
    96頁），被告丙○○則供述：告訴人曾於90年間將房屋登記
    於伊名下，並以該屋向銀行貸款，伊取得100 萬元交給乙○○，有繳貸款利息等語（見95年度他字第6295號卷第95頁）
    ，核其3 人於偵查中所供述之內容，均稱與告訴人間係借款
    之關係，且有支付利息，所供述之內容均無投資鰻魚開發案
    一節尚屬一致；（二）證人即告訴人戊○○雖於審理中到庭
    證述稱：被告3 人明知投資松城公司之鰻魚開發案已取消，
    仍以此邀約伊投資900 萬元，且與被告甲○○、松城公司之
    林董、丁○○等人前往馬來西亞參觀工廠，因伊人很謹慎也
    很仔細，回來後約3 個月才出資投資，而有關此投資案並沒
    有訂立書面文件等語（見審卷第134 頁反面─135 頁反面、
    第136 頁反面），又證稱：伊與被告甲○○前往馬來西亞係
    為投資松城公司鰻魚開發案，係前往參觀松城公司之養殖場
    等語（見審卷第138 頁），惟其又證稱：去馬來西亞時伊並
    未參與被告甲○○、松城公司林董及丁○○之會議，當時伊
    在外面打球，不知道會議結果，會後亦未問被告甲○○有關
    會議之結果如何等語明確（見審卷第135 頁），則若告訴人
    確係應被告3 人之邀出資900 萬元投資松城公司之鰻魚開發
    案，且以其自稱為人謹慎、仔細，如何在馬來西亞時未參與
    投資案之開會，又在開會後亦未向被告甲○○詢問有關開會
    之結果，此顯然不合常情，況告訴人出資900 萬元參與投資
    ，其金額非小，竟未書立任何投資相關權利、義務事項之書
    面文件，以保障自身權益，且自承：於出資2 年後始知投資
    案取消等語（見審卷第137 頁反面），此均有違常理，雖證
    人即告訴人戊○○又稱：因信任被告甲○○故未書立投資書
    面，伊曾借被告甲○○980 萬元，沒有書面，被告甲○○馬
    上還伊等語（見審卷第139 頁），惟證人即告訴人戊○○先
    前於偵查中向檢察事務官稱：伊與被告甲○○除本件松城公
    司鰻魚開發案外，沒有其他金錢往來等語（見95年度他字第
    62 95 號卷第95頁），顯見其所述亦有前後不一致之情形；
    故證人即告訴人所稱交付被告3 人之900 萬元，係應邀投資
    鰻魚開發案一節，尚難逕予採信；（三）又證人丁○○於本
    院審理中到庭證稱：松城公司之鰻魚開發案，總投資金額新
    台幣1 億元，松城公司占百分之51，被告甲○○占百分之49
    ，但是其有說此部分要找多少人是其自己處理，去馬來西亞
    時戊○○有一起受邀，因被告甲○○說其百分之49內，有告
    訴人戊○○的部分，在馬來西亞開會時只有伊、松城公司林
    董及被告甲○○在場，自馬來西亞回台一段時間後，戊○○
    來找伊問開發案如何，伊說開發案於馬來西亞就結束了，戊○○說其有投資錢，後來戊○○要伊陪同去被告甲○○家，
    當時被告甲○○有無承認騙戊○○，伊不知情等語（見審卷
    第118 ─119 頁），並證稱：伊與被告甲○○談論鰻魚開發
    案時，被告甲○○有提到戊○○的兒子要任副理，並說與戊○○的股份會分百分之10幾給伊，只要伊把該案促成等語（
    見審卷第121 頁），依此證人丁○○對於被告甲○○與告訴
    人間有關900 萬元款項之交付，究係出於何種原因，是否係
    被告3 人邀約告訴人戊○○出資投資鰻魚開發案，其並未親
    自見聞，僅係聽聞被告甲○○及告訴人各自向其所為之陳述
    而加以推測之結果，其是否可信性自有可疑；（四）又告訴
    人戊○○於88年3 月9 日匯款880 萬元至被告乙○○之銀行
    帳戶，此固有台灣土地銀行入戶電匯申請書1 紙在卷可查（
    見95年度他字第6295號卷第10頁），惟被告乙○○曾（1）
    於88年11月26日匯款110 萬元至告訴人戊○○台灣土地銀行
    高雄分行之帳戶（帳號：033 ─00 5─55369 ─1） （2）
    分別於89年4 月10日及90年6 月11日分別匯款10萬元、7 萬
    2 千元至告訴人戊○○之台灣土地銀行新興分行帳戶（帳號
    ：000000000000號），有交易明細表2 紙在卷可查（見審卷
    第38─39頁），（3） 分別於89年1 月27日、89年2 月29日
    、89年3 月27日匯款11萬1 千元至告訴人戊○○之台灣土地
    銀行高雄分行之帳戶（帳號：033 ─005 ─55369 ─1） ，
    亦有交易明細表1 紙在卷可查（見審卷第42頁），（4） 分
    別於90年9 月20日、90年10月12日、90年11月19日匯款2 萬
    元、4 萬元、1 萬元至告訴人戊○○高雄銀行帳戶（帳號：
    000000000000號），亦有存入憑條3 紙在卷可憑（見審卷第
    99頁），而告訴人戊○○亦不否認上開金額係被告3 人為支
    付利息之用（見審卷第139 頁反面），雖其稱：係墊付向銀
    行貸款利息之用，惟如上開900 萬元之款項係告訴人戊○○
    本身投資上開松城公司之鰻魚開發案，則被告3 人何須幫其
    墊付向銀行貸款之利息，況上開金額有1 次高達110 萬元之
    多，顯非僅支付利息之款項，應係返還部分之本金之用，可
    見被告3 人所辯稱稱告訴人交付之900 萬元係借款，且其等
    有先後返還部分本金及支付利息等情尚可採信；此外本件復
    查無其他之積極之證據，足以證明被告3 人有何公訴意旨所
    稱之詐欺取財之犯行；核之上開法條及判例之意旨，被告3
    人上開之犯罪尚屬不能證明，自應為無罪之諭知。
據上論斷，應依刑事訴訟法第301 條第1 項，判決如主文。
中    華    民    國    98    年    5     月    7    日
                  刑事第七庭    審判長法  官  陳  箐
                                      法  官  莊珮君
                                      法  官  林俊寬
以上正本證明與原本無異。
如不服本判決應於收受送達後10日內向本院提出上訴書狀，並應
敘述具體理由；如未敘述上訴理由者，應於上訴期間屆滿後20日
內向本院補提理由書（均須按他造當事人之人數附繕本）「切勿
逕送上級法院」。
中    華    民    國    98    年    5     月    8    日
                                      書記官  林香如


司法院資訊處製作；財團法人民間司法改革基金會備份。
